【裁判字號】    95,簡上,206
【裁判日期】    951130
【裁判案由】    傷害等
【裁判全文】
臺灣嘉義地方法院刑事判決             95年度簡上字第206號
上  訴  人  臺灣嘉義地方法院檢察署檢察官
上  訴  人  戊○○
（即被告）
選任辯護人  張雯峰律師
            奚淑芳律師
上列上訴人因誹謗案件，不服中華民國95年8月31日本院嘉義簡
易庭95年度嘉簡字第1238號判決（聲請簡易判決處刑案號：95年
度偵字第4211號），提起上訴，本院管轄之第2審合議庭依通常
程序審理，自為第1審判決如下︰
    主  文
原判決關於誹謗罪暨應執行部分撤銷。
戊○○被訴誹謗部分無罪。
    理  由
一、聲請簡易判決處刑意旨略以：上訴人即被告（下稱被告）戊○○係嘉義市○區○○路128號「南光鑰匙店」之負責人，
    丙○○則係光華路122號「丙○○家沙鍋魚頭」之負責人，
    戊○○因懷疑其飼養17年之老狗「來福」死亡原因與沙鍋魚
    頭店之店員有關，遂基於散布於眾之概括犯意，自民國95年
    3月間某日起至同年5月12日止，不定時以便利貼書寫「尊重
    生命，敬請共同拒絕林沙鍋魚」等文字，張貼於停放在沙鍋
    魚頭店附近之汽車上，主觀上欲指摘丙○○等人牽涉前揭老
    狗之死，客觀上之文字則易使見此字樣之人解釋為丙○○之
    沙鍋魚殺生殘害生命或食用丙○○之沙鍋魚有害生命健康等
    意涵，足以毀損丙○○之名譽，另戊○○亦趁乙○○至南光
    鑰匙店消費之際，將其認知告以乙○○以利用乙○○代為傳
    述，乙○○遂於95年5月8日下午3時58分許，以「林家公主
    」之暱稱，登入FASHIONGUIDE NETWORK網站（網址為www.fa
    sh ionguide.com.tw）此一不特定多數人得共見之討論區，
    在未經任何查證下，在討論區刊登標題為「請任何尊重生命
    的人都進來看看－黑心沙鍋魚頭（真實事件）」之文章，指
    摘址設嘉義市○○路之某沙鍋魚頭店店主虐殺鄰居飼養之家
    犬，並註明嘉義市○○路僅有一家沙鍋魚頭店，以此方式特
    定其指摘對象，毀損丙○○之名譽（乙○○涉犯誹謗罪嫌部
    分，業經檢察官聲請簡易判決處刑），95年5月12日晚上7時
    45分許，戊○○延續上開概括犯意在光華路129前再度張貼
    寫有上開文字之便利貼於附近汽車上時，為沙鍋魚頭店之員
    工己○○所發現並報告店長余墩，而己○○為蒐集戊○○誹
    謗之證據，遂將上開便利貼1張撕下拿在手中欲取回，戊○○另行基於普通傷害人之故意，徒手拉扯己○○之手臂，並
    以右手勒住己○○之頸部，致己○○受有左手擦挫傷之傷害
    ，沙鍋魚頭店內之客人莊正雄見狀出面制止，戊○○始停手
    （戊○○所犯傷害部分與本件妨害名譽部分，業經本院分別
    調查證據、辯論及判決）。案經丙○○訴由嘉義市警察局第
    二分局報告臺灣嘉義地方法院檢察署檢察官偵辦，因認戊○○涉犯刑法第310條第2項之加重誹謗罪嫌而聲請簡易判決處
    刑云云。
二、按犯罪事實應依證據認定之，無證據不得認定犯罪事實，刑
    事訴訟法第154條第2項定有明文。次按事實審法院對於證據
    之取捨，依法雖有自由判斷之權，然積極證據不足證明犯罪
    事實時，被告之抗辯或反證縱屬虛偽，仍不能以此資為積極
    證據應予採信之理由。認定不利於被告之事實，須依積極證
    據，苟積極證據不足為不利於被告事實之認定時，即應為有
    利於被告之認定，更不必有何有利之證據（最高法院30年度
    上字第482號、30年度上字第816號、32年度第971號判例參
    照）。
三、檢察官認被告戊○○涉有誹謗犯嫌，係以證人己○○、丙○○、余墩、乙○○、莊正雄於警詢時或偵查中之證詞、扣案
    寫有「尊重生命，敬請共同拒絕林沙鍋魚」等文字之便利貼
    1紙、證人乙○○於FASHIONGUIDE NETWORK網站討論區中張
    貼之文章及回應相關資料影本1份為其主要論據。訊據被告
    戊○○固承認其曾於95年5月10日至同年月12日，每日各以1
    張書寫上開文字之便利貼，張貼在丙○○沙鍋魚頭店附近之
    不詳客人汽車車窗上，及其向乙○○提及其店內之狗遭熱湯
    燙死等情，惟堅決否認有何妨害名譽犯行，辯稱：我向乙○○等人說我的狗被丙○○燙死的事情，都是他們問我，我才
    講的，又我張貼上開便利貼並非要妨害丙○○之名譽，只是
    希望他來向我道歉等語。
四、經查：
  (一)聲請簡易判決處刑書所載之「乙○○遂於95年5月8日15時58
    分許，以『林家公主』之暱稱，登入FASHIONGUIDENETWORK
    網站（網址為www.fash ionguide.com.tw）此一不特定多數
    人得共見之討論區，在未經任何查證下，在討論區刊登標題
    為『請任何尊重生命的人都進來看看－黑心沙鍋魚頭（真實
    事件）』之文章，指摘址設嘉義市○○路之某沙鍋魚頭店店
    主虐殺鄰居飼養之家犬，並註明嘉義市○○路僅有一家沙鍋
    魚頭店，以此方式特定其指摘對象，毀損丙○○之名譽」部
    分，業經檢察官於審理中表明被告就證人乙○○所為之部分
    並無共犯關係（見簡上卷第79、102頁），本件卷內亦查無
    證據可證被告就此部分與乙○○有何犯意聯絡或行為分擔（
    詳後），又上開乙○○之聲請簡易判決處刑書、網站討論區
    中張貼之文章及回應相關資料影本1份（見偵卷第50、57-66
    頁）亦無法證明及此，故認被告對於乙○○所為部分並未有
    何參與行為，先予敘明。
  (二)(1)又按刑法誹謗罪之成立，須意圖散布於眾，而指摘或傳述
    足以毀損他人名譽之事，始足以當之，刑法誹謗罪以意圖散
    布於眾為前提，此為意思要件，即欲將損人名譽之事實，傳
    播於不特定人，使大眾知悉之意。倘行為人僅將事實祕密告
    知某特定人，或向司法警察機關檢舉，而無傳播大眾之意者
    ，要難以刑法上誹謗罪相繩。(2)查證人甲○○於審理中到庭
    結證稱：我是嘉義市建國里里長，被告及丙○○是我里民，
    我知道被告家有養1隻狗，後來聽說死掉，但不曉得原因，
    丙○○曾因被告的狗死掉的事來找我，說要辦1桌請被告，
    大家來吃一吃談一談，丙○○沒有詳細說內容，只說為了狗
    死掉的事，我說由我里長來請，就去找被告，被告沒說他的
    狗如何死掉，只說被丙○○弄死，他不要被丙○○請，他要
    提告，之後我就沒有理這事，我沒聽被告或其他人說狗被熱
    湯燙死的事等語（見本院卷第65-68頁）；證人乙○○於審
    理中亦到庭結證稱：我把被告的狗死掉之事登在網路之前，
    見過被告2次，第1次是我和我母親去被告店裡買東西時，狗
    還好好的，被告沒有說狗受傷的事，後來是我母親自己再去
    被告店裡，看到狗不在，我母親問，被告才跟我母親說狗被
    潑熱湯死掉，我母親回家對我說，我們上次看的那隻狗被對
    面的沙鍋魚頭燙，不在了，之後我自己去被告店裡買狗項圈
    時，我問被告說那隻狗為何會死掉，被告才說被對面沙鍋魚
    頭潑熱湯死掉，我聽被告說之後，回家自己臨時起意上網，
    我沒有跟被告說我會把這事上網，被告也沒無叫我去外面跟
    人家說這件事等語（見本院卷第60-65頁）；又證人丁○○
    於審理中亦到庭結證稱：被告是我鄰居，他家離我家僅2、3
    間房屋，我們平日感情還好，我知道被告家有養1隻狗，可
    是不曉得該隻狗如何死掉，我看過該隻狗受傷，但沒有注意
    受傷情形，我只看到被告太太幫狗的背部擦藥，並不瞭解該
    隻狗的受傷原因，我也沒問被告關於狗如何受傷等語（見本
    院卷第68-71頁）；是被告並未對甲○○及丁○○傳述被告
    的狗遭燙死之言語，而乙○○母女知悉該等情事亦係其母女
    自行至被告店裡，主動問起狗為何不見，被告方始言及，顯
    然被告就此等言詞並無「散布於眾」之意圖，亦即，觀諸被
    告並未以激進、強烈之方法，將該等言詞散布予更多人士知
    悉，僅係在乙○○母女前來購物詢問時，被動地略為聊及，
    因之，尚難憑此即謂被告意圖將該等言詞散布於眾，揆諸上
    開所引意旨，故認被告缺乏刑法誹謗罪之意思要件，無法以
    該罪相繩。至於被告於審理中雖約略供承曾向不詳姓名之董
    先生說過狗被丙○○燙死之事等語（見本院卷第75頁），惟
    既乏其細節，自難引為不利被告之認定，併為說明。
  (三)(1)復按刑法第310條誹謗罪之成立，必須意圖散布於眾，而
    指摘或傳述足以毀損他人名譽之具體事實，如僅抽象的公然
    為謾罵或嘲弄，並未指摘具體事實，則屬刑法第309條第1項
    公然侮辱罪範疇；亦即誹謗除有散佈於眾之意圖外，尚須指
    摘或傳述足以毀損他人名譽之具體事實為必要，如僅抽象的
    指告訴人「討客兄」（指通姦之意），並無具體指摘與何人
    通姦，在何地通姦，應屬公然侮辱範疇（最高法院86年度台
    上字第6920號裁判要旨參照）。另按刑法第309條所稱之侮
    辱，係指以使人難堪為目的，不指摘具體之事實，而以言詞
    、文字、圖畫或動作，為抽象表示不屑、輕蔑或攻擊之意思
    ，對於對個人在社會上所保持之人格及地位，達於貶損其評
    價之程度。又是否為刑法上之侮辱，應就相關個人條件及內
    容，以一般人之社會通念為客觀之判斷，非單依告訴人主觀
    上之感情決之，應依社會客觀之評價。(2)本件證人丙○○於
    警詢時及偵查中固證稱：被告自95年3月間某日起至同年5月
    12 日止，不定時以叫客人不要來我店裡吃或上開內容之便
    利貼，張貼於停放在我店門附近之汽車上等語（見警卷第7-
    10頁，偵卷第35頁），證人己○○及余墩於警詢時或偵查中
    亦證稱：被告多次將上開內容之便利貼，張貼在我們店門口
    的客人汽車車窗上等語（見警卷第11-13、17-19頁，偵卷第
    22-24頁），證人莊正雄於警詢時亦證稱：被告將扣案便利
    貼張貼在沙鍋魚頭店門口的客人汽車車窗上等語（見警卷第
    14-16頁），並有書寫「尊重生命，敬請共同拒絕林沙鍋魚
    」內容之便利貼1紙扣案可憑（見警卷第26頁），惟觀諸該
    等便利貼之內容，僅係抽象言詞，並非具體事實之指摘或傳
    述，自不屬誹謗範疇；又就一般人之社會通念為判斷，扣案
    便利貼所載之「尊重生命」部分，並非謾罵、使人難堪之文
    字，亦非直接對人詈罵、嘲笑等足以貶損他人評價之言詞，
    而「共同拒絕林沙鍋魚」部分，雖為抵制他人營業之不友善
    表示，然亦未達足以貶損他人人格之意涵，且綜合言之，該
    等便利貼張貼於丙○○沙鍋魚頭店門口的客人汽車車窗上，
    僅係向該等客人表明尊重生命而抵制林沙鍋魚頭店之意，難
    予逕認對於丙○○在社會上所保持之人格及地位，已達於貶
    損其評價之程度；是被告所用之文字及所為之行為縱不具善
    意，基於刑法謙抑原則，仍與刑法第309條第1項「侮辱」之
    構成要件有間。此外，本院復查無其他積極證據足證被告有
    何檢察官所指之犯行，固不能證明被告犯罪，可堪採認。
五、綜上，被告上開所為既與刑法上誹謗罪或公然侮辱罪之要件
    不合，原審就檢察官所指之妨害名譽罪嫌為被告有罪之判決
    ，尚有未洽，被告提起上訴否認妨害名譽犯罪為有理由，自
    應由本院就妨害名譽及定應執行部分均予以撤銷改判，改依
    通常程序自為第1審判決，另為被告無罪之諭知。至於本件
    檢察官之上訴意旨，據告訴人之請提起上訴，認為原審量刑
    過輕云云，自非有理，附為說明。
據上論斷，應依刑事訴訟法第455條之1第1項、第3項、第452條
、第369條第1項前段、第301條第1項，判決如主文。
本案經檢察官王啟旭到庭執行職務
中    華    民    國    95    年    11    月    30    日
                  刑事第二庭 審判長法  官  沈 福 財
                                   法  官  卓 春 慧
                                   法  官  盧 鳳 田
以上正本證明與原本無異。
如不服本判決，應於判決送達後10日內向本院提出上訴狀（應附
繕本）。告訴人或被害人如對於本判決不服者，應具備理由請求
檢察官上訴，其上訴期間之計算係以檢察官收受判決正本之日期
為準。
中    華    民    國    95    年    11    月    30    日
                                   書記官  楊 國 色


司法院資訊處製作；財團法人民間司法改革基金會備份。
